【裁判字號】    90,上易,2077
【裁判日期】    901023
【裁判案由】    詐欺
【裁判全文】
臺灣高等法院刑事判決                            九十年度上易字第二七七號
    上  訴  人  臺灣板橋地方法院檢察署檢察官
    上  訴  人
    即  被  告  丙○○
    選任辯護人  呂偉誠
右上訴人因被告詐欺案件，不服臺灣板橋地方法院八十九年度易字第三二九○號，中
華民國九十年三月十三日第一審判決（起訴案號：臺灣板橋地方法院檢察署八十九年
度偵字第四一○六號）提起上訴，本院判決如左：
    主  文
原判決撤銷。
丙○○無罪。
    理  由
一、公訴意旨略以：被告丙○○意圖為自己不法之所有，於民國八十八年四月間，向
    乙○○佯借款新台幣（下同）二百萬元，承諾自八十八年五月二十日起至九十年
    四月二十日止分期清償，每月二十日還款十萬元，並同時簽發香港恆生銀行之支
    票二十四張，作為每月清償之擔保，乙○○不疑有詐，即如數借款予丙○○。詎
    丙○○於八十八年五月二十五日即將香港九龍城之房屋設定抵押予他人，並自八
    十八年十一月間起即拒不清償借款，經乙○○提示上開丙○○所簽發香港恆生銀
    行之支票，竟因簽名樣式不符而遭退票，乙○○始知丙○○並無清償該筆債務之
    意思，方知受騙，因認被告涉犯刑法第三百三十九條第一項詐欺罪嫌。
二、訊據被告丙○○固不否認向告訴人乙○○借款二百萬元，及簽發香港恆生銀行之
    支票二十四紙交予告訴人之事實，惟堅詞否認詐欺犯行，辯稱：本案純借貸，亦
    無借款不還之意，伊已還六期共六十萬元，是乙○○、甲○○侵占伊公司，伊為
    要釐清此事，因甲○○有承諾要代為還錢予告訴人，伊是暫時不還錢，並非不還
    錢，並無詐欺犯意等語。
三、按犯罪事實應依證據認定之，無證據不得推定其犯罪事實，為刑事訴訟法第一百
    五十四條所明定。又告訴人之告訴，係以使被告受刑事訴追為目的，是其陳述是
    否與事實相符，仍應調查其他證據以資審認定；又認定不利於被告之事實，須依
    積極證據，茍積極證據不足為不利於被告被告事實之認定時，即應為有利於被告
    之認定，更不必有何有利之證據（參照最高法院五十二年台上字第一三００號、
    三十年上字第八一六號判例意旨）。
四、本件公訴人認被告有上開詐欺罪嫌，係以告訴人乙○○之指訴，及被告自承於香
    港僅一支票帳戶，且已使用長達五、六年之久，豈有忘記支票之簽名樣式，並有
    支票二十四張附卷可稽為其論據。
五、按詐欺罪之成立，以意圖自己或第三人不法所有，以詐術使人交付所有物為要件
    ，而所謂以詐術使人交付，必須被詐欺人因其詐術而陷於錯誤，若未因之陷於錯
    誤，即不能構成詐欺罪。經查：
（一）被告供承確曾向告訴人借款二百萬元，及約定分二十四期按月清償本息十萬元
      ，並已清償六期，尚欠本金一百五十八萬七千三百九十元等情，核與告訴人指
      述情節相符。
（二）新觀念財務管理顧問股份有限公司於八十六年六月間為告訴人乙○○、甲○○
      與被告共同投資所組成，由甲○○與被告共同合作經營，並由甲○○登記為公
      司負責人，實際負責人為被告，並由告訴人擔任該公司之會計記帳，此據告訴
      人自承在卷，復有該公司之登記資料附卷可按，可見被告、告訴人及甲○○三
      人間為股東關係。然八十八年九月二日甲○○與被告協議終止合作關係，同年
      十一月二十一日協議被告之股作價三百四十三萬元由甲○○買受，扣除已付款
      項，尚須支付一百四十九萬零一百二十三元予被告，並協議以甲○○中和房屋
      貸款及與告訴人間之債務代為清償，即甲○○同意每月代付十萬元給告訴人，
      此有被告與甲○○簽署之協議書三件、聯合聲明書、及甲○○手筆之談判事宜
      書在卷可憑。而該系爭債務之清償由甲○○代償，被告亦曾發函與告訴人徵求
      告訴人同意，亦有被告提出之八十八年十月二十二日及同月二十七日信件附卷
      可據。是應探究何以被告未繼續還款予告訴人？據告訴人自承八十八年十一月
      二十二日其銀行帳戶所匯入之十萬元，是被告請甲○○匯入已還六十萬元之最
      後十萬元等語（見本院九十年九月二十日訊問筆錄），參諸被告與甲○○於八
      十八年九月二日甲○○與被告協議終止合作關係，被告匯給告訴人最後一次十
      萬元時間為八十八年九月二十二日，之後即未再匯款予告訴人，至八十八年十
      一月二十二日由甲○○匯入之十萬元予告訴人，及證人即甲○○與被告協議之
      見證人陳筱玲於原審證稱：甲○○有同意還被告欠乙○○之債（見原審卷第二
      五一頁筆錄）各等情以觀，甲○○既同意代被告清償債務，並已自八十八年十
      一月二十二日開始代償，足認被告主觀上之認知，其欠告訴人之債務已由告訴
      人之妹甲○○代為清償，始未再繼續還款予告訴人。
（三）至被告向告訴人借款時，固有簽發香港恆生銀行之支票二十四紙交予告訴人擔
      保，及約定以香港九龍城住宅的部分所有權辦理擔保之法律手續之情，惟查，
      據告訴人提出之借貸規劃書所載「支票二十四張作為信用保證，每月二十日前
      丙○○將匯款十萬元贖回支票」，顯見該支票之交付目的係供還款之擔保用，
      非作為供提示交易之用，且該支票之簽名樣式雖與銀行留存樣式不合，然既為
      被告所簽發，仍未解免被告所應負之發票人付款責任，是尚難以被告簽發支票
      之簽名樣式與銀行留存樣式不合，即認為被告有施詐之犯意。再本件告訴人係
      執業會計師，當知悉借款設定不動產抵押擔保之重要性，其未待被告就約定之
      不動產辦理擔保之法律手續完備即交付借款，顯見並非陷於錯誤而同意借款。
      況被告於借款之初，茍有施詐之意，焉須簽發支票二十四紙供擔保，復清償六
      期分期款計六十萬元？是不能以被告未繼續清償借款，即認被告有詐欺之犯意
      。被告辯稱無詐欺犯行，應堪採信。
六、綜上所述，本件是公司股東間之借款，股權讓與及債務承擔之民事糾葛，核與刑
    法詐欺罪無涉，此外復查無其他積極証據可証明被告有檢察官所起訴之犯行，不
    能證明被告犯罪。檢察官依告訴人之請求而上訴，指摘原判決量刑過輕，顯無理
    由。原審未予詳查，認被告犯詐欺罪而為科刑，尚有違誤，被告上訴意旨否認犯
    罪，指摘原判決不當為有理由，自應由本院將原判決撤銷改判，為被告無罪之諭
    知。
據上論斷，應依刑事訴訟法第三百六十九條第一項前段、第三百六十四條、第三百零
一條第一項，判決如主文。
本案經檢察官費玲玲到庭執行職務。
中      華      民      國      九十      年      十    月    二十三    日
                              臺灣高等法院刑事第十三庭
                                  審判長法  官  蔡    燉
                                        法  官  黃  聰  明
                                        法  官  李  春  地
右正本證明與原本無異。
不得上訴。
                                        書記官  王  忠  良
中    華    民    國     九十     年      十一      月      二十        日


司法院資訊處製作；財團法人民間司法改革基金會備份。
